臺灣高等法院刑事判決　　　　　　　　　　　　　九十一年度上訴字第一四八七號
　　上　訴　人　臺灣臺北地方法院檢察署檢察官
　　被　　　告　甲○○
　　選任辯護人　陳國雄
右上訴人因違反自來水法案件，不服臺灣臺北地方法院九十一年度訴字第九七號，中
華民國九十一年四月三十日第一審判決（起訴案號：臺灣臺北地方法院檢察署九十年
度偵字第一一六五０號）提起上訴，本院判決如左：
    主  文
上訴駁回。
    理  由
一、公訴意旨略以：被告甲○○係將作建設股份有限公司（以下簡稱將作建設公司）
    及元匯廣告事業股份有限公司（以下簡稱元匯廣告公司）之管理階層職員，負責
    整個公司之管理，旗下就各項房屋代銷企劃案，各有專案人員負責。其明知設在
    臺北市○○區○○路一段七九號及七九號之一建築工地，前因未繳水費而遭臺北
    自來水事業處停水，且尚未依規定辦理復水，竟與年籍、姓名均不詳之專案負責
    人某甲，共同基於犯意之聯絡，於不詳時間起至民國八十九年四月二十五日止，
    未經臺北自來水事業處許可，擅自在上址自來水管線上接外管取水使用，嗣於同
    日十五時許，為臺北自來水事業處稽查員丙○○當場查獲，因認被告涉有水利法
    第九十八條第一款之竊水罪嫌等語。
二、按犯罪事實應依證據認定之，無證據不得推定其犯罪事實；不能證明被告犯罪者
    ，應諭知無罪之判決，刑事訴訟法第一百五十四條第一項、第三百零一條第一項
    分別定有明文。所謂證據，須適於為被告犯罪事實之證明者，始得採為斷罪資料
    ，如未能發現相當證據，或證據不足以證明，自不能以推測或擬制之方法，以為
    裁判基礎（最高法院四十年台上字第八六號判例參照）。又行為非出於故意或過
    失者，不罰；過失行為之處罰，以有特別規定者為限，此亦經刑法第十二條第一
    、二項定有明文。
三、本件公訴人認被告涉有前揭罪嫌，係以：被告之自白、臺北自來水事業處用水實
    地調查表影本二紙、每月應收水費單乙份、追償水費函、追償水費核計表及用戶
    繳費核計聯各二紙以為論據。惟訊據被告甲○○，其雖承認係元匯廣告公司派駐
    上址員工，惟堅決否認有何竊水犯行，其於原審辯稱：伊並非將作建設公司職員
    ，水電是由工務部門在負責處理，當天自來水處之人員到工地，希望有人出面簽
    名，伊就出面簽名，但該工地水電之事伊都不清楚，且該中華路工地，原先有七
    棟舊房屋，因為要改建，屋主早就搬離，其中有五戶之水錶已拆除，當初挖到之
    舊水錶就是二戶未拆除之其中一戶，因為整地時挖斷了水管，才發現水管內有水
    ，而且還有一個舊水錶，伊等趕緊將挖斷之水管修好，再把臨時水之水管接到水
    錶之後方，且拆屋重建工地，如果現場有水就用現場之水，但要繳納原來那住戶
    之水費，如果現場無水，則就要另外申請臨時水；伊於自來水公司人員來查時，
    才知悉該自來水已被停水之事，在該自來水公司通知補繳水費之後即予繳清六萬
    多元；依慣例，業主需將工地整地完成並提供水電，銷售公司才進駐搭蓋樣品屋
    代銷等語；於本院審理中辯稱：伊只負責行銷，工程施工及工地管理是建設公司
    之人員在負責，依一般情況，不需要向自來水公司申請臨時用水，通常要合建之
    房子，都會留下一、二個舊水錶之水供伊等使用，除非是重劃區原本就沒有自來
    水，伊等才需要申請；本件伊等曾經將用水之需要告訴建設公司，建設公司襄理
    丁○○有設法供應水給伊等使用；伊事先確不知該處之自來水已被停用，伊是事
    後才知悉，伊認為現場有水錶在，應該不是違規使用。伊等係八十九年四月十日
    才進駐接待中心，伊不清楚兩個水管之水的來源等詞。
四、本院查：
（一）坐落臺北市○○區○○路一段七九號之一之自來水（水號四─一五─0000
      000），係於八十七年五月十九日因欠費停水，臺北自來水事業處已在水錶
      進水口塞置鋼片，復因房屋整建，該戶於八十九年十一月十六日申請拆廢，該
      處於八十九年十二月二十八日拆除用水設備；隔鄰中華路一段七十九號（水號
      四─一五─0000000）經查電腦並無任何停水資料及日期，惟該栓臺北
      自來水事業處確已停止供水及停抄計費等情，有該臺北自來水事業處九十一年
      七月四日北市水四營字第０九一三０九六八五００號函在卷（本院卷第三十七
      頁、第三十八頁）可稽。又建築工地，於停水且尚未依規定辦理復水之狀態中
      即接引自來水供該工地使用之事實，亦據證人即當時任職臺北自來水事業處技
      術師丙○○於原審及本院到庭結證屬實，復有臺北自來水事業處用水實地調查
      表影本二紙附卷（偵查卷第五、六頁）可證。
（二）證人即接管之水電工乙○○於原審到庭證稱：「我去該工地時舊屋已拆除完畢
      ，怪手正在整地，結果挖到自來水外水管，挖開後有發見一個自來水舊水錶，
      我就把水管接到舊水錶上面，就可以使用自來水．．．，該水錶是埋在地面下
      方，而且是舊的，水錶看起來就是很多年的樣子」、「該工地配水要請示工地
      主任丁○○」、「接水管到自來水外水管有經丁○○之同意，因為外水管係由
      丁○○發現者，而且丁○○告訴伊並指示伊接管上去。」等語（見一審卷九十
      一年二月八日訊問筆錄）；於本院調查中復到庭證稱：本件被查獲由兩個已經
      申請停止用水之水管接水使用係伊所接，係由丁○○叫伊接者，兩個水錶是在
      整地時挖土機挖到者，挖到時有水流出，再根據流出之自來水找到水錶，伊不
      知該水錶已經停止使用，在元匯公司進駐之前即已接好水管，伊接好水管沒幾
      天他們就進駐接待中心，詳細日期不記得，伊係從舊水錶接水管到接待中心，
      當時水錶還在動，從水錶接到接待中心水管大約有十公尺左右，伊所接之水管
      有經過水錶，伊等只挖到一個水錶等詞（參見本院卷第二十四頁至第二十五頁
      、第二十七頁）。
（三）關於前揭工地整地之經過，亦據證人即將作建設公司工務部襄理丁○○於原審
    到庭證述：「我負責工程施工及工地管理，被告不是將作建設公司的員工，被
      告是銷售公司人員負責房屋銷售，中華路一段是將作建設公司工地，八十九年
      間是拆除舊屋整地，現在蓋到三樓還沒完工，且那裡是三十多年的舊屋，先去
      查看有無水錶，水錶因為都在地上有時會被泥土或垃圾覆蓋，當時沒有看見有
      水錶，就開始拆屋，整地到了第三天左右，怪手挖到小自來水管挖斷了，有水
      噴出，司機打電話給我，我叫司機找有沒有水錶，我趕到中華路工地時，司機
      已經有找到二個舊水錶，我想這是在工地範圍內挖斷，就叫水電工來把挖斷之
      水管接上，整地約三天左右，整地工程就完成，將作建設公司人員就離開現場
      沒有人留在工地，整地後就叫銷售公司來賣預售屋，元匯廣告公司承攬將作建
      設公司銷售業務，工地樣品屋是廣告公司所搭建，我記得被告要蓋樣品屋時，
      有問我，水能不能用，我說你看水錶能不能用」等語（參見一審卷九十一年三
      月一日訊問筆錄）；其於本院調查中復證稱：伊係將作建設公司在台北市○○
      路○段七九號建築工地之工務負責人，該工地之整地工作係由伊監工，被查獲
      之盜水水管係伊叫乙○○所接，乙○○只是把水管由水錶接到接待中心，當初
      伊等整地時還未蓋接待中心，整地時挖斷水管，因為水管挖斷，所以叫乙○○
      把水錶接好；後來接待中心蓋好後，該接待中心所接的水管則是由廣告公司叫
      乙○○接等語（參見本院卷第二十六頁）。
（四）上揭工地接引自來水使用之現場狀態，復據證人即負責查獲之臺北市自來水處
      技術士丙○○到庭證稱：「有人向自來水事業處報案，由我前去現場，現場我
      看到有停水中的水錶，停水中照規定不能使用自來水，但該工地現場仍然在使
      用自來水，當時工地在裝潢，我就找現場可以負責的人，被告就出面並切結且
      去補繳水費，現場沒有拍照，並沒有變更供水管線，工地是透過水錶用水，並
      沒有直接接管在供水管線上，而停水中水錶一樣會計算使用度數，只是因為停
      水沒有去抄表收費」等語綦詳（參見一審九十一年三月二十日訊問筆錄）；其
      於本院調查中復證稱：「當時查到一個水錶，但是他們共接了兩條水管。我到
      現場發現接待中心共接了兩條水管在使用自來水，壹條可以看出是由水錶接出
      來，另壹條則看不出由何處接水出來，因為是埋在地下，目視的情況下看不出
      來。」、「水錶會動」、「有人報案，我們才去現場查。報案的第二天我去查
      時，沒人出來負責，隔天我又去，這次才由被告出來負責。」、「追償的水費
      是稽查組算的。因為我看到的是有兩條水管接到接待中心，所以我認為是竊用
      兩個水錶的水。」等詞（參見本院卷第二十七頁至第二十八頁）。
（五）綜上所述，本件委係將作建設公司因施作上開工地之拆除舊屋及整地工程，而
      於工地地下挖斷自來水供水管線後，始行發現自來水供水管線及原住戶設置於
      地下之舊水錶二只，將作建設公司現場負責人丁○○乃委請水電工乙○○到場
      將挖斷之自來水供水管線接回，嗣後任職元匯廣告公司之被告前去該工地現場
      搭建樣品屋以為預售房屋之用時，因見有二舊水錶於該處乃向丁○○查詢可否
      由水錶處接水以供樣品屋使用，丁○○即要求被告自行察看水錶能不能用，被
      告乃委請乙○○將樣品屋之水管接至該二水錶處接引自來水使用之事實甚明。
      又查被告自水錶處取水時，該水錶既仍能正常計數，且該水錶雖係在台北自來
      水事業處所謂「停止供水」之狀態中，然該停水程序既係於原住戶時代即已停
      水，則被告既非當地原住戶，亦非直接施作拆除及整地工程之將作建設公司員
      工，是並無任何積極證據足認被告有該水錶係停水中之主觀認知。況查水錶設
      置於地下本即係常見現象，故亦難僅因該水錶外觀甚舊即得推論被告知悉係停
      水中之水錶，且被告取水之工地原住戶均已因改建而搬遷，則該工地取用自來
      水後所應收取之自來水費即應由施作工程及於該處搭建樣品屋之使用人繳納，
      從而亦難認被告有何不法意圖或竊水犯罪故意，是被告所辯尚堪採信。再者，
      被告於遭查獲後即已將應繳納之水費追償金新台幣（下同）四萬五千一百八十
      八元及二萬三千四百八十元全部繳清，亦有台北市自來水事業處用戶繳費核計
      聯附卷足憑（見偵卷第一四、一五頁），益見其無不法之意圖及竊水之故意。
      被告所為，雖不無過失，惟按自來水法第九十八條各款並無處罰過失犯之規定
      ，是要難令被告負該法條規定之罪責。是本件被告所為尚與自來水法第九十八
      條第一款竊水罪之構成要件有間，且被告於接水時係因見水錶仍正常計數乃予
      取水，自亦難認被告有何不法所有意圖或竊水犯罪故意，自無從驟論以被告竊
      水或詐欺得利刑責。
五、至前開從水錶接水管至接待中心之行為，依台北自來水事業處九十一年七月四日
    北市水西營字第０九一三０九六八五００號來函（附本卷第三十七頁）所示：「
    自來水事業供水管線」，依竊水案相關實務案例及立法精神，應泛指自淨水場出
    水口至用戶端為止之管線，均屬「自來水供水管線」，亦即本處配水管（含配水
    幹管、配水支管）至自來水用戶之配水設備，包含錶前及錶後部分，皆應包括在
    內云云之內容以觀，自「水錶」之前端或後端擅接水管取水使用，係屬自來水法
    第九十八條第一款之「未經自來水事業許可，在自來水事業供水管線上取水」行
    為，惟按刑法第十二條第一、二項定：「行為非出於故意或過失者，不罰；過失
    行為之處罰，以有特別規定者為限。」，是本件既無法證明被告係明知該水錶已
    被停水而故意接管竊水使用，故應無成立該罪名之餘地。
六、又原審在審理時，檢察官雖於論告時提呈臺灣臺北地方法院八十九年度簡字第八
    七六號、九十年度簡字第三七六號及臺灣士林地方法院八十八年度訴字第五七六
    號竊水案件刑事判決以資論據，認應課以被告竊水罪責，惟核該等判決所認定之
    事實雖亦係由自來水事業之供水管線上取水，但究與本件被告之無犯罪故意之情
    形不同，再者，自來水法第九十八條未規定處罰過失犯，是前開諸判決，自難採
    為本件論罪科刑之依據。
七、綜上所陳，本件被告之犯行尚屬不能證明，此外，復查無其他積極證據足認被告
    有何竊水犯行，揆諸前揭說明，自應為被告無罪之諭知。原審以被告之犯行不能
    證明而為被告無罪之判決，經核其認事用法均無不合，本件公訴人之上訴意旨仍
    執前詞，指原審判決不當，難認為有理由，應予駁回。
據上論斷，應依刑事訴訟法第三百六十八條，判決如主文。
本案經檢察官張文政到庭執行職務。
中      華      民      國      九十一      年    七    月    三十一    日
                              台灣高等法院刑事第十六庭
                                  審判長法  官  許  增  男
                                        法  官  黃  鴻  昌
                                        法  官  周  煙  平
右正本證明與原本無異。
檢察官得上訴。
                                        書記官  高  柑  柏
中      華      民      國      九十一      年    八    月      一      日
